【裁判字號】    99,事聲,362
【裁判日期】    991111
【裁判案由】    消債聲明異議
【裁判全文】
臺灣高雄地方法院民事裁定             99年度事聲字第362號
聲  請  人  萬榮行銷股份有限公司
法定代理人  乙○○
相  對  人  甲○○
上列當事人間消費者債務清理事件，聲請人對於民國99年9月17
日本院98年度司執消債更字第368號所為更生方案認可之裁定提
出異議，本院裁定如下：
    主    文
異議駁回。
異議費用由異議人負擔。
    理    由
一、異議意旨略以：相對人出生於民國65年，正值壯年，具有相
    當之工作能力，若能更積極向上謀求更好之工作環境及待遇
    ，日後薪資尚有增加之可能，且其既自覺身負無力償還之欠
    款，更不應以每月賺取新臺幣（下同）2 萬餘元之收入為償
    債計畫，又相對人既已無力清償債務而須聲請更生程序，且
    有父親及1 名兄長可分擔其母之扶養責任，相對人當可免除
    扶養其母之義務，相對人既以聲請更生，其欲藉由更生程序
    儘速清償債務以重建生活，自應提出最大限度之還款方案及
    金額，以符合社會期待、公平正義和法令規定，相對人除應
    力行節約生活，更應努力開源，兼職或利用假日打工等增裕
    收入方式以清償債務，增加清償成數，原裁定未命相對人重
    提更合理或階段式提高還款金額之更生方案，片面維護相對
    人利益且未平衡雙方權利義務之裁定，似嫌草率，原裁定對
    債權人債權影響甚鉅，實難信服，為此，爰依法聲明異議，
    請求廢棄原裁定等語。
二、按關於更生或清算之程序，除本條例別有規定外，準用民事
    訴訟法之規定，消費者債務清理條例第15條定有明文。而當
    事人對於司法事務官處理事件所為之終局處分，得於處分送
    達後10日之不變期間內，以書狀向司法事務官提出異議。司
    法事務官認前項異議有理由時，應另為適當之處分；認異議
    為無理由者，應送請法院裁定之。法院認第一項之異議為有
    理由時，應為適當之裁定；認異議為無理由者，應以裁定駁
    回之。民事訴訟法第240 條之4 第1至3項定有明文。次按，
    消費者債務清理條例之制定，乃為使負債務之消費者依本條
    例所定程序清理其債務，以調整其與債權人及其他利害關係
    人之權利義務關係，保障債權人之公平受償，謀求消費者經
    濟生活之更生，進而健全社會經濟之發展，除有第63條所定
    之情形外，法院得斟酌裁量認可更生方案。而於債務人有薪
    資、執行業務所得或其他固定收入之情形下，依該條例第64
    條之規定，在除有該條第2 項所定之情形外，法院如認更生
    方案之條件公允者，即得不經債權人會議可決，逕依債務人
    之聲請或依職權以裁定認可更生方案；是以如無該條例第63
    條第1 項或第64條第2 項情形，法院自得斟酌債務人之資力
    狀況、債務人所提更生方案之還款成數及是否有浪費之情事
    、債務人實際生活上有無特殊困難等情狀而為更生方案之條
    件是否為公允之審認，進而裁量認可該更生方案。
三、經查：
（一）相對人自99年6 月起任職於藝珂人事顧問股份有限公司（
      下稱藝珂公司），薪資為25,000元，業據藝珂公司函覆在
      卷，並經原審查詢被保險人投保資料，有藝珂公司函文、
      勞保局電子閘門查詢作業在卷可稽（見98年度司執消債更
      字第368 號卷第334 、275 頁，下稱司執消債更卷），相
      對人目前每月收入為25,000元，應可信為真實。
（二）又就相對人陳報須與兄長共同扶養母親，查相對人之母親
      王錦珠名下無財產，96年及97年度均無任何申報所得，有
      財政部高雄市國稅局財產歸屬資料清單、財政部高雄市國
      稅局96年度綜合所得稅各類所得資料清單、稅務電子閘門
      財產所得調件明細表在卷可憑（見98年度消債更字第24號
      卷第94、96頁，下稱消債更卷，司執消債更卷第130 頁）
      ，是王錦珠確有受扶養之必要，足堪認定。按夫妻互負扶
      養之義務，其負扶養義務之順序與直系血親卑親屬同，其
      受扶養權利之順序與直系血親尊親屬同，民法第1116條之
      1 定有明文。又民法第1117條第1 項、第2 項規定，受扶
      養權利者，以不能維持生活而無謀生能力者為限；前項無
      謀生能力之限制，於直系血親尊親屬不適用之。次按因負
      擔扶養義務而不能維持自己生活者，免除其義務；但受扶
      養權利者為直系血親尊親屬或配偶時，減輕其義務，民法
      第1118條亦有明定。是以受扶養權利人如為扶養義務人之
      直系血親尊親屬或配偶，僅須符合不能維持生活之要件，
      即有受直系血親卑親屬或配偶他方扶養之權利，與謀生能
      力之有無並無關聯，且直系卑親屬對直系血親尊親屬負扶
      養義務者，其義務僅得減輕，不能免除。查，相對人之父
      親即王錦珠之配偶湯英宗目前任職於中國鋼鐵股份有限公
      司，97年度收入為2,204,887 元，平均每月收入183,741
      元，名下有房屋1 筆、汽車1 部、投資6 筆，價值合計65
      2,490 元，有勞保局電子閘門查詢作業被保險人投保資料
      查詢、稅務電子閘門財產所得調件明細表在卷可憑（見司
      執消債更卷第125 、132 、133 頁），依前揭規定，湯英
      宗亦應負擔王錦珠之扶養費。是王錦珠之扶養義務人有配
      偶湯英宗、子湯承龍及相對人3 人，而湯英宗、湯承龍無
      負債，較之相對人收入及負債狀況，應認相對人得減輕扶
      養義務。以99年度高雄市每人每月最低生活費用為11,309
      元計算，相對人於更生方案中陳報每月應負擔之扶養費為
      1,500 元乙節，應認可採。原裁定認相對人應負擔扶養費
      2,278 元（82,000÷12÷3 ＝2,278 ，元以下四捨五入）
      ，似有未洽。
（三）又聲請人主張相對人正值壯年且具有相當之工作能力，日
      後薪資亦有可能增加，除應力行節約生活，更應努力開源
      ，兼職或利用假日打工等增裕收入方式以清償債務，增加
      清償成數，原裁定未命相對人重提更合理或階段式提高還
      款金額之更生方案，片面維護相對人利益且未平衡雙方權
      利義務之裁定，非屬公允等語，然有關更生方案內容是否
      允當一節，理應綜合審酌債務人制訂還款方案之際所得領
      取固定收入及各項必要支出情形，據以個案認定是否符合
      公平原則為斷，要與債務人之年齡、是否必須兼職或增加
      工時以期增加個人收入等情無涉，況且債務人是否得兼職
      或以其他方式增加收入，猶端視其現有工作性質、個人專
      業能力、家庭因素及經濟景氣良窳等諸多因素而定，而此
      等因素或為無法明確衡量、抑或另屬將來不可預測之事，
      俱無從採為判斷更生方案公允與否之客觀依據，故異議人
      徒以上開理由指摘更生方案非屬公允云云，洵非可採。本
      件相對人每月收入25,000元，扣除個人最低生活費用11,3
      09元及扶養費1,500 元，尚餘12,191元，而系爭更生方案
      認可每月清償11,500元，則前開差額691 元（12,191－12
      ,000＝691 ），應屬合理之約數範圍。又如認相對人尚有
      差額691 元可為運用，然依系爭更生方案每月還款11,500
      元，而預留691 元，衡以一般社會常情，相對人僅為不時
      之需，而無所謂浪費之情事。再系爭更生方案還款期間長
      達8 年，並參酌最低生活費基準及扶養費用，大致上為逐
      年增加之情形，是就前開差額691 元部分，顯非對於債權
      人不公允。另系爭更生方案已依消費者債務清理條例規定
      之最長期限8 年為還款期限，還款之債權比例為22.06%，
      是相對人已盡其努力及誠信。從而，系爭更生方案認可條
      件，在無消費者債務清理條例第63條所定不應認可之消極
      事由存在情況下，核屬適當、公允，而且可行。原裁定逕
      予認可更生方案，於法無違。聲請人仍執前詞，指摘原裁
      定為不當，求予廢棄，為無理由，應予駁回。
四、依消費者債務清理條例第15條，民事訴訟法第240 條之4 第
    3 項，裁定如主文。
中    華    民    國    99    年    11    月    11    日
                  民事第五庭法  官  秦慧君
正本係照原本作成。
如對本裁定抗告須於裁定送達後10日內向本院提出抗告狀，並繳
納裁判費新臺幣1,000元。
中    華    民    國    99    年    11    月    11    日
                            書記官  胡美儀

司法院資訊處製作；財團法人民間司法改革基金會備份。
